最高法院民事判決　　　　　　　　一○○年度台再字第六○號
再 審 原告　蘇 金 
訴訟代理人　涂 朝 興律師
再 審 被告　黃 士 辨
　　　　　　黃 士 瀛
　　　　　　廖黃冬雪
　　　　　　黃 薏 臻
　　　　　　黃 美 蘭
　　　　　　黃 興 
　　　　　　黃 興 宏
　　　　　　賴 黃 
　　　　　　賴 黃 果
　　　　　　黃 興 藝
　　　　　　黃 文 莉
　　　　　　黃 道 威
上列當事人間請求確認通行權存在事件，再審原告對於中華民國
一○○年四月二十一日本院判決（一○○年度台上字第六○七號
），提起再審之訴，本院判決如下：
    主  文
再審之訴駁回。
再審訴訟費用由再審原告負擔。
    理  由
本件再審原告主張本院一○○年度台上字第六○七號確定判決有
民事訴訟法第四百九十六條第一項第一款適用法規顯有錯誤之情
形，對之提起再審之訴，係以：民法第七百八十七條關於袋地通
行權之規定，本在調和土地間之相鄰關係，除有民法第七百八十
九條之情形外，只須選擇周圍地損害最少之處所及方法為之，本
無其他限制。伊所有坐落台中市○○區○○段一五九之四○地號
、一五九之九六地號土地（下稱系爭甲地）係屬袋地乙節，既為
前訴訟程序第二審判決確定之事實，何者損害最少，自以現在使
用方法定之。系爭甲地如經由迪斯耐社區通行，不僅須打通圍牆
，繞行社區○○○道，且影響該社區之管理與完整性，勢與該社
區發生衝突，原確定判決竟以「上訴人容任迪斯耐社區築一圍牆
，並捨社區○○道路不予通行」為由，駁回伊之上訴，顯顛倒混
淆袋地與袋地通行之獨立、物權關係與適用邏輯，其適用法規顯
有錯誤云云，為其主要論據。惟按民事訴訟法第四百九十六條第
一項第一款所謂適用法規顯有錯誤，係指確定判決所適用之法規
顯然不合於法律規定，或與司法院現尚有效及大法官（會議）之
解釋，或本院現尚有效之判例顯有違反，或消極的不適用法規顯
然影響裁判者而言，並不包括判決理由矛盾、理由不備、取捨證
據失當、調查證據欠週、漏未斟酌證據、認定事實錯誤及在學說
上諸說併存致發生法律上見解歧異等情形在內。本件前訴訟程序
第二審判決以：系爭甲地西側與兩造共有之台中市○○區○○段
一五九之三一地號土地（下稱系爭土地）相鄰，惟北邊緊臨迪斯
耐社區，原留有已開闢五．八五公尺、長約十四公尺二條既成道
路，通達系爭甲地，並連接寬約十公尺道路直達中豐公路。雖北
側該二條既成道路與系爭甲地間，現為迪斯耐社區既有圍牆阻隔
，惟該圍牆應係迪斯耐社區九十三年八月二日領得使用執照後，
未經申請許可擅自增建之違章建築，此據台中市政府函覆明確。
該圍牆留有門柱，其間臨時以磚砌上圍堵，依系爭土地及周圍現
狀，倘予拆除圍堵之圍牆磚塊，再審原告即得經由寬約十公尺道
路通行至聯外道路，損害甚為輕微；另再審被告黃士辨於系爭土
地所建鐵門旁留有至少○．○○三三公頃土地，兩造均得隨意通
行，則再審原告經由西北側之迪斯耐社區○○道路，亦屬可行。
而系爭土地業經台中市政府公告劃定為第二種住宅區土地，非屬
都市○○道路用地，再審原告主張通行第一審判決附圖所示Ｃ部
分土地（下稱系爭乙地），將致系爭土地無法建築臨北屯路二九
八巷店面，影響再審被告權益甚鉅，亦有建築平面圖、土地登記
謄本可佐，顯非選擇其周圍地損害最少之處所及方法為之。因認
再審原告訴請確認對系爭乙地有通行權存在，黃士辨應將所設置
之鐵門、水泥牆拆除，暨再審被告應容忍伊在系爭乙地通行，不
得設置地上物或為任何妨害伊通行之行為，為無理由，不應准許
，而為再審原告敗訴之判決。原確定判決認第二審判決於法尚無
違誤，駁回再審原告之第三審上訴，核無適用法規顯有錯誤之情
形。又當事人已依上訴主張其事由或知其事由而不為主張者，仍
不能提起再審之訴，此觀民事訴訟法第四百九十六條第一項但書
規定自明。再審原告主張之其餘再審事由，於前訴訟程序提起第
三審上訴時已有主張，有再審原告一○○年一月十三日第三審上
訴理由狀可稽。再審原告以之為再審事由，依上開說明，尚有未
合。再審原告提起本件再審之訴，聲明廢棄原確定判決，非有理
由。
據上論結，本件再審之訴為無理由。依民事訴訟法第七十八條，
判決如主文。
中    華    民    國  一○○  年    十    月   二十   日
                      最高法院民事第四庭
                          審判長法官  劉  福  來  
                                法官  陳  國  禎  
                                法官  陳  重  瑜  
                                法官  盧  彥  如  
                                法官  王  仁  貴  
本件正本證明與原本無異
                                      書  記  官  
中    華    民    國  一○○  年   十一   月    一    日
                                                      Q